【裁判字號】    95,台上,4805
【裁判日期】    950831
【裁判案由】    業務過失致人於死
【裁判全文】
最高法院刑事判決            九十五年度台上字第四八０五號
    上  訴  人  甲○○
                        23號.
上列上訴人因業務過失致人於死案件，不服台灣高等法院中華民
國九十五年五月九日第二審更審判決（九十四年度交上更(一)字第
五號，起訴案號：台灣桃園地方法院檢察署八十九年度偵字第二
七一九號），提起上訴，本院判決如下：
    主  文
原判決撤銷，發回台灣高等法院。
    理  由
本件原判決認定上訴人甲○○係大成通運有限公司之聯結車司機
，為從事駕駛業務之人。於民國八十八年七月九日下午，駕駛車
牌號碼ＫＧ－一一八號曳引車聯結拖車，沿桃園縣中壢市○○路
由北往南方向行駛，於同日十四時二十分至三十分許，行經該路
一段二五八至二六四號，聯邦商業銀行內壢分行前，應注意超車
應保持適當之間隔，以避免發生碰撞之危險，而依當時天候晴、
日間自然光、路面乾燥、道路無障礙物、視距良好，並無不能注
意之情形，見謝繡宇（原名謝美枝）騎乘車牌號碼ＳＫＫ－八一
七號機車後搭載楊智巽，正停於上址聯邦商業銀行內壢分行前慢
車道，啟動電門準備起步之際。竟疏未保持適當間隔，貿然前行
超越謝繡宇之機車；而謝繡宇由路旁起駛，亦疏未讓行進中車輛
先行，致上訴人所駕駛曳引車頭之右後輪擋泥蓋觸擊謝繡宇所騎
乘機車後貨架，致機車失控往前撞擊劉冠余（原名劉良華）所有
在同路段二六四號前，跨越路面白實線邊線與慢車道停放之車牌
號碼Ｔ二－七五０九號自用小客車之車後保險桿，倒地停止。謝
繡宇因而受有左肘、左上臂、右下腿及左膝挫傷等傷害，楊智巽
則因而胸、腹部鈍挫傷，經送醫後不治死亡等情。因而撤銷第一
審關於上訴人部分之判決，改判論處上訴人從事業務之人，因業
務上之過失致人於死（累犯）罪刑。固非無見。
惟查：（一）證據雖已調查而其內容尚未明瞭者，即與未經調查
無異，如遽行判決，仍屬應於審判期日調查之證據而未予調查。
依據道路交通標誌標線號誌設置規則第一百四十九條第一項第一
款第三目規定：白實線「設於路段中者，用以分隔快慢車道或指
示路面範圍」；「設於路側者，作為車輛停放線」。兩者雖均使
用白實線，但依同規則第一百八十三條前段規定：「路面邊線，
用以指示路肩或路面外側邊緣之界線。其線型為白實線，線寬為
一五至二○公分，整段設置」；同規則第一百八十三條之一前段
規定：「快慢車道分隔線，用以指示快車道外側邊緣之位置，劃
分快車道與慢車道之界線。其線型為白實線，線寬為一○公分，
……應採整段設置」，其二者劃設之位置（「路中」或「路面邊
緣」）、線寬（「十公分」或「十五至二十公分」），均顯然有
別。本件依據道路交通事故調查報告表記載，肇事地點為二線快
車道；而白實線，距離「路面邊緣」之路面尚有三點七公尺之寬
（報告表記載為路肩）（見相驗卷第八頁，並參考第十頁照片）
，亦即該白實線似在「路中」非在「路側」。則本件肇事地點之
「白實線」，究為「快慢車道分隔線」或「路面邊線」？即有研
求餘地。而上訴人及謝繡宇分別所駕駛之聯結車及機車究係行駛
於何車道？劉冠余所駕駛之自小客車停放於何車道之認定？與上
訴人過失責任之判斷有重大關係，基於公平正義之維護，且對上
訴人之利益非無重大關係，自有依法詳予調查，以釐清真相之必
要。乃原審就此未加調查，遽予論處上訴人罪刑，尚屬速斷，且
有應於審判期日調查之證據未予調查之違法。（二）有罪之判決
書事實欄為適用法令之依據，應將法院依職權認定與犯罪構成要
件有關之事項，詳記於事實欄，然後於理由內逐一說明其憑以認
定之證據，使事實及理由兩相一致，方為合法。倘事實記載與理
由說明不相一致，即屬理由矛盾，自足構成撤銷之原因。原判決
事實欄記載：「上訴人所駕駛曳引車頭之右後輪擋泥蓋觸擊謝繡
宇所騎乘機車後貨架，致機車失控往前撞擊劉冠余所有停放在同
路段二六四號前跨越路面白實線邊線與慢車道之……自用小客車
之車後保險桿，倒地停止。……楊智巽因而胸、腹部鈍挫傷，經
送醫後不治死亡。」似認楊智巽係因機車撞擊劉冠余所違規停放
之自用小客車後保險桿，始倒地受傷，經送醫不治死亡。而於理
由內則引敘告訴人謝繡宇於警詢時及偵查中所為：「坐於後座的
兒子楊智巽，不知何故就被該拖車向前拖行數公尺……我去救我
兒子楊智巽，他正卡在聯結車板架右後輪下……」、「我受傷，
直喊救命，而司機仍一直往前行駛，我兒子的肚子卡在後輪」之
指訴，資為認定上訴人本件犯行之證據之一。然依上開供述內容
，楊智巽似係遭上訴人所駕駛之聯結車拖行數公尺，始因傷重死
亡。其事實記載與理由說明不相一致，難謂無判決理由矛盾之違
誤。（三）有罪之判決書事實欄為適用法令之依據，應將法院依
職權認定與犯罪構成要件有關之事項，詳記於事實欄，然後於理
由內逐一說明其憑以認定之證據，使事實及理由兩相一致，方為
合法。原判決事實欄雖記載：「上訴人見謝繡宇騎乘機車後搭載
楊智巽，正停於上址慢車道，啟動電門準備起步之際，竟疏未保
持適當間隔，貿然前行超越謝繡宇之機車……」。然於理由內並
未說明行駛中之車輛駕駛，對車道外「準備起步」之靜止車輛，
亦應保持適當間隔，其所憑之證據及認定之理由，已有理由欠備
之違誤。另原判決就謝繡宇疏未讓行進中車輛先行，由路旁起駛
之行為，上訴人如何有應注意，能注意而不注意之過失犯行，亦
未於事實欄明白認定詳細記載，已不足資為適用法律之依據。況
原判決理由謂：「謝繡宇以倒退方式將機車退回路肩（即白實線
右側），礙於往中壢市○○○○○路肩及慢車道（即白實線左側
）上分別有違規之汽車停放，且後面尚搭載死者楊智巽，已不利
於自劉冠余駕駛自小客車之中間路肩細縫而行，僅得超越小客車
左方行駛，機車與曳引車應同行駛於外側慢車道（即白實線左側
）上。」【見原判決理由乙－一－（二）】。已認謝繡宇係自慢
車道起駛後，因前方白實線左右側車道遭違規停放之汽車佔用，
乃向左變換車道，欲從劉冠余違規停放之自小客車左側超越。參
以謝繡宇所駕駛機車係遭上訴人所駕駛曳引車頭之右後輪擋泥蓋
觸擊，為原判決所確認。如果無訛，謝繡宇之機車於起駛時，上
訴人所駕駛之聯結車之車頭是否已超過該機車？而上訴人依規定
速限行駛於車道上，就謝繡宇上開自慢車道起駛闖入其車道之行
為，究應負何種注意義務？其能否注意防範避免而不加以注意？
此攸關上訴人是否成立本件犯行之判斷。原審均未詳予調查釐清
，並於理由內說明其認定之理由，同有判決理由欠備之疏誤。以
上諸端，或為上訴意旨所指摘，或為本院得依職權調查之事項，
應認原判決仍有發回更審之原因。
據上論結，應依刑事訴訟法第三百九十七條、第四百零一條，判
決如主文。
中    華    民    國  九十五  年    八    月  三十一  日
                      最高法院刑事第四庭
                          審判長法官  吳  雄  銘
                                法官  池  啟  明
                                法官  劉  介  民
                                法官  郭  毓  洲
                                法官  張  清  埤
      本件正本證明與原本無異
                                      書  記  官
中    華    民    國  九十五  年    九    月    五    日
                                                      Ｋ


司法院資訊處製作；財團法人民間司法改革基金會備份。
